臺灣桃園地方法院民事判決　　　　　110年度家繼訴字第19號
原　告　即
反請求被告　黃秀蘭　
被　告　即
反請求原告　陳珠菊　
被　告　即
反請求被告　黃蘭英　
　　　　　　黃秀英　
上二人共同
訴訟代理人　陳珠菊　
被　告　即
反請求被告　黃秀琴　
上列當事人間請求分割遺產事件，本院於民國110 年10月28日言
詞辯論終結，判決如下：
    主  文
兩造就被繼承人黃善華所遺如附表一所示之遺產准予分割，分割
方法如附表一分割方法欄所示。
反請求被告黃秀蘭、黃蘭英、黃秀英、黃秀琴應於繼承被繼承人
黃善華之遺產範圍內，連帶給付反請求原告新臺幣貳佰陸拾貳萬
伍仟貳佰陸拾伍元，及自民國一一Ｏ年九月十一日起至清償日止
，按年利率百分之五計算之利息。
本訴訴訟費用由兩造按附表二之應繼分比例負擔；反請求訴訟費
用由反請求被告黃秀蘭、黃蘭英、黃秀英、黃秀琴連帶負擔。
    事實及理由
壹、程序方面：
一、按訴狀送達後，原告不得將原訴變更或追加他訴。但請求之
    基礎事實同一者，不在此限，民事訴訟法第255 條第1 項第
    2 款定有明文。次按數家事訴訟事件，或家事訴訟事件及家
    事非訟事件請求之基礎事實相牽連者，得向就其中一家事訴
    訟事件有管轄權之少年及家事法院合併請求，不受民事訴訟
    法第53條及248 條規定之限制；前項情形，得於第一審或第
    二審言詞辯論終結前為請求之變更、追加或為反請求；家事
    訴訟事件，除本法別有規定者外，準用民事訴訟法之規定，
    家事事件法第41條第1 項、第2 項及第51條亦分別定有明文
    。經查，原告即反請求被告黃秀蘭（下均稱原告黃秀蘭）訴
    請分割被繼承人黃善華所遺如附表一所示之遺產，嗣被告即
    反請求原告陳珠菊（下均稱被告陳珠菊）於民國（下同）11
    0 年8 月31日提起反請求分配夫妻剩餘財產差額，並反請求
    聲明：反請求被告黃秀蘭、黃蘭英、黃秀英、黃秀琴應於繼
    承被繼承人黃善華之遺產範圍內，連帶給付反請求原告2,62
    5,265 元及自反請求聲請狀繕本送達翌日起至清償日止，按
    年利率百分之5 計算之利息。經核被告陳珠菊所為之反請求
    ，與原告起訴之基礎事實相牽連，均涉及被繼承人黃善華之
    遺產繼承、分割，揆諸上開規定，陳珠菊在本訴言詞辯論終
    結前，提起反請求，合於法律規定，應予准許，本院爰依上
    開規定合併審理、判決。
二、本訴被告黃秀琴；反請求被告黃蘭英、黃秀英、黃秀琴經合
    法通知，未於言詞辯論期日到場，核無民事訴訟法第386 條
    所列各款情形，依家事事件法第51條準用民事訴訟法上開規
    定，爰依原告、反訴原告之聲請，各由其一造辯論而為判決
    。
貳、實體方面：
一、原告黃秀蘭主張略以：
  ㈠被繼承人黃善華於107 年12月17日死亡，遺有如附表一所示
    之財產，被告陳珠菊為被繼承人黃善華之配偶，原告及被告
    黃蘭英、黃秀英及黃秀琴四人為其子女，兩造均為黃善華之
    法定繼承人，應繼分比例如附表二所示，每人均各為5 分之
    1 。
  ㈡又繼承人陳珠菊與被繼承人為夫妻關係，婚後未約定夫妻財
    產制，依法應適用法定財產制，該法定財產制關係已於被繼
    承人黃善華死亡時消滅，故陳珠菊有權請求分配夫妻剩餘財
    產，陳珠菊日前亦向其他所有繼承人表明欲行使夫妻剩餘財
    產分配請求權，倘若陳珠菊依民法第1030條之1 規定之夫妻
    剩餘財產差額分配請求權，請求包含原告在內其他繼承人於
    繼承被繼承人黃善華遺產範圍內連帶給付陳珠菊該部分金額
    ，並請求就現金部分優先扣抵，原告同意其所請，並無意見
    。
  ㈢綜上，兩造均為被繼承人黃善華之繼承人，對於系爭遺產並
    無不予分割之協議，亦無法律規定禁止分割情形，惟因繼承
    人黃秀琴不肯同意由母親陳珠菊先分得一半遺產，其餘再由
    繼承人五人平均之分割方式，亦未提出具體分割方法，致使
    兩造遲遲無法達成遺產之分割協議，而被繼承人黃善華之遺
    產依其使用目的並非不能分割，故原告請求鈞院准予裁判被
    繼承人黃善華所遺如附表一所示系爭遺產，分割方法如附表
    一分割方法欄所示，自屬有據。
  ㈣並聲明：兩造就附表一所示被繼承人黃善華之遺產，其分割
    方法如附表一分配方式所示。
二、被告答辯：
  ㈠被告即反訴原告陳珠菊答辯暨反請求主張略以：
  ⒈夫妻法定財產制關係，若因夫妻一方先於他方死亡而消滅，
    應先依法分離夫妻各自之婚後財產，嗣後生存之配偶再請求
    剩餘財產差額一半。經清算分離後，屬於死亡配偶之財產者
    ，始為其遺產，生存之配偶尚得再依繼承法有關規定與血親
    繼承人共同繼承。而被告陳珠菊與被繼承人黃善華結婚後並
    未約定夫妻財產制，依法應適用法定財產制，該法定財產制
    關係已於被繼承人黃善華死亡時消滅，故被告有權請求分配
    夫妻剩餘財產，被告陳珠菊日前曾向其他所有繼承人表明欲
    行使夫妻剩餘財產分配請求權，部分繼承人亦同意此請求。
  ⒉被繼承人黃善華遺有附表一所示之財產，核定之總價值為5,
    837,648 元，而被告陳珠菊在被繼承人黃善華107 年12月17
    日死亡時，名下財產為現金587,117 元，此為被告陳珠菊之
    婚後財產。被告陳珠菊依民法第1030條之1 可請求之夫妻剩
    餘財產分配金額為2,625,265 元【計算式：（5,837,648 元
    －587,117 元＝2,625,265 元】。是以，爰依法提出反請求
    ，請求反請求被告黃秀蘭、黃蘭英、黃秀英、黃秀琴四人應
    於繼承被繼承人黃善華之遺產範圍內，連帶給付反請求原告
    2,625,265 元暨法定遲延利息。
  ⒊至於關於遺產分割部分，按民法第1030條之1 規定法定財產
    制關係消滅時，夫或妻現存之婚後財產，扣除婚姻關係存續
    所負債務，如有剩餘，其雙方剩餘財產之差額，應平均分配
    。所謂差額，係指就雙方剩餘婚後財產之價值計算金錢數額
    而言。上開權利之性質，乃金錢數額之債權請求權（參照司
    法院釋字第620 號解釋理由書），並非存在於具體財產標的
    上之權利，自不得就特定標的物為主張及行使。是以，除經
    夫妻雙方成立代物清償合意 (參見民法第319 條規定），約
    定由一方受領他方名下特定財產以代該金錢差額之給付外，
    夫妻一方無從依民法第1030條之1 規定，逕為請求他方移轉
    其名下之特定財產（最高法院105 年度台上字第1750號、10
    6 年度台上字第1382號、106 年度台上字第2747號判決意旨
    均採同一見解）。準此，生存配偶對死亡配偶之夫妻剩餘財
    產分配差額請求權，依上開說明意旨，原則上須優先自死亡
    配偶所遺遺產中之「金錢」遺產部分，分割取得，僅例外於
    死亡配偶所遺金錢遺產不足時給付夫妻剩餘財產分配差額請
    求權時，就不足部分，由法院妥適裁量將之自其餘非金錢遺
    產中，分割取得。被告即反請求原告陳珠菊為被繼承人黃善
    華之配偶，現年已70歲，與被繼承人黃善華先前即共同居住
    於門牌號碼「桃園市○鎮區○○路000 巷00弄00號」房地，
    現仍居住在內，為其棲身之所，且其年事已高，行動較為不
    便，被告陳珠菊對該房地有其深厚之感情存在，若依兩造各
    5 分之1 保持共有，依土地法第34條之1 規定，被告陳珠菊
    亦可能會面臨遭其他共有人主張權利，而有被迫處分該房地
    ，且產權複雜化，可能影響土地或建物經濟價值或現實利用
    ，故如讓被告陳珠菊單獨取得系爭房地，最能保障被告陳珠
    菊，是為簡化共有關係，系爭房地部分，懇請鈞院能分割由
    被告陳珠菊單獨取得，並由被告陳珠菊補償其餘繼承人較為
    適宜。
  ⒋並反請求聲明：反請求被告黃秀蘭、黃蘭英、黃秀英、黃秀
    琴應於繼承被繼承人黃善華之遺產範圍內，連帶給付反請求
    原告2,625,265 元及自反請求聲請狀繕本送達翌日起至清償
    日止，按年利率百分之5 計算之利息。
  ㈡本訴被告黃秀琴；反請求被告黃蘭英、黃秀英、黃秀琴經合
    法通知未於言詞辯論期日到場，亦未提出任何書狀作聲明陳
    述。
三、經查，被繼承人黃善華於107 年12月17日死亡，遺有如附表
    一所示之財產，被告陳珠菊為被繼承人黃善華之配偶，原告
    及被告黃蘭英、黃秀英及黃秀琴四人為其子女，兩造均為黃
    善華之法定繼承人，應繼分比例如附表二所示，每人均各為
    5 分之1 等情，業據原告黃秀蘭提出有繼承系統表、除戶謄
    本、財政部北區國稅局遺產稅免稅證明書為證，復為兩造所
    不爭執，自堪信為真實。
四、關於被告陳珠菊反請求夫妻剩餘財產差額分配部分：
  ㈠按夫妻未以契約訂立夫妻財產制者，除本法另有規定外，以
    法定財產制，為其夫妻財產制。法定財產制關係消滅時，夫
    或妻現存之婚後財產，扣除婚姻關係存續所負債務後，如有
    剩餘，其雙方剩餘財產之差額，應平均分配。但下列財產不
    在此限：⒈因繼承或其他無償取得之財產。⒉慰撫金。夫妻
    現存之婚後財產，其價值計算以法定財產制關係消滅時為準
    。民法第1005條、第1030之1 條第1 項、第1030之4 第1 項
    分別定有明文。查，本件被繼承人黃善華與被告陳珠菊於婚
    姻關係存續期間並未約定夫妻財產制，依上開規定，自以法
    定財產制為渠等之夫妻財產制，又被繼承人黃善華於107 年
    12月17日死亡，已如前述，是被告陳珠菊主張其與黃善華間
    之法定財產制已因黃善華死亡而消滅，故被告陳珠菊依上開
    規定，主張夫妻剩餘財產分配請求權，即屬有據。
  ㈡又被告陳珠菊與被繼承人黃善華之法定夫妻財產制關係既因
    被繼承人黃善華於107 年12月17日死亡而消滅，依民法1030
    條之4 第1 項規定，被告陳珠菊與被繼承人黃善華婚後財產
    價值之計算時點，應以法定財產制關係消滅時即107 年12月
    17日為基準日。而被告陳珠菊與被繼承人黃善華於107 年12
    月17日之婚後剩餘財產分別為587,117 元、5,837,648 元，
    有卷附被告陳珠菊之存摺明細及財政部北區國稅局遺產稅免
    稅證明書可稽，據此計算後，本件被告陳珠菊依民法第1030
    條之1 第1 項本文規定得請求之金額為2,625,265 元【計算
    式：（5,837,648 元－587,117 元＝2,625,265 元】。
  ㈢又被告陳珠菊主張其得請求分配之夫妻剩餘財產差額為2,62
    5,265 元，先由被告陳珠菊單獨取得被繼承人黃善華之附表
    一編號1 、編號2 之房地，並由被告陳珠菊補償其餘繼承人
    等語，惟僅得原告黃秀蘭同意，且據原告黃秀蘭之本訴之起
    訴主張可知上開分配方式為被告黃秀琴所反對。經查，按所
    謂差額，係指就雙方剩餘婚後財產之價值計算金錢數額而言
    。上開權利之性質，乃金錢數額之債權請求權，並非存在於
    具體財產標的上之權利，自不得就特定標的物為主張及行使
    。是以，除經夫妻雙方成立代物清償合意（民法第319 條規
    定參照），約定由一方受領他方名下特定財產以代該金錢差
    額之給付外，夫妻一方無從依民法第1030條之1 規定，逕為
    請求他方移轉其名下之特定財產（最高法院105 年度台上字
    第1750號裁判意旨可資參照）。準此，民法第1030條之1 第
    1 項規定之剩餘財產差額分配請求權，乃金錢數額之債權請
    求權，被告陳珠菊與被繼承人黃善華在被繼承人黃善華死亡
    時未有代物清償之合意，被告陳珠菊復無法與被繼承人黃善
    華之其餘繼承人達成代物清償之合意，則如前所述，且夫妻
    剩餘財產差額分請求權係他方配偶本於法律明文規定而取得
    ，性質上為他方配偶得對死亡一方之遺產取償之獨立債權，
    與遺產分割之性質不同，是被告陳珠菊主張以被繼承人黃善
    華如附表一編號1 、2 之不動產取得所有權相抵被告陳珠菊
    之夫妻剩餘財產差額，於法無據，尚難憑採。
  ㈣末按，民法第1030條之1 規定之夫妻剩餘財產差額分配請求
    權，乃立法者就夫或妻對共同生活所為貢獻所作之法律上評
    價；與繼承制度之概括繼承權利、義務不同。夫妻剩餘財產
    差額分配請求權在配偶一方先他方死亡時，屬生存配偶對其
    以外之繼承人主張之債權，與該生存配偶對於先死亡配偶之
    繼承權，為各別存在的請求權，兩者迥不相同，生存配偶並
    不須與其他繼承人分擔該債務，自無使債權、債務混同之問
    題（最高法院104 年度台上字第773 號判決參照）。又繼承
    人對於被繼承人之債務，以因繼承所得遺產為限，負清償責
    任；繼承人對於被繼承人之債務，以因繼承所得遺產為限，
    負連帶責任，為民法第1148條第2 項、第1153條第1 項所明
    定。從而，被告陳珠菊依民法第1030條之1 之規定，反請求
    被繼承人黃善華之其餘繼承人黃秀蘭、黃蘭英、黃秀英、黃
    秀琴於繼承被繼承人黃善華之遺產範圍內，連帶給付反請求
    原告陳珠菊2,625,265 元及自反請求聲請狀繕本送達翌日（
    即110 年9 月11日）起至清償日止按年利率5 ﹪計算之遲延
    利息，於法有據。
五、關於原告請求分割系爭遺產部分：
  ㈠按繼承人有數人時，在分割遺產前，各繼承人對於遺產全部
    為公同共有。繼承人得隨時請求分割遺產，但法律另有規定
    或契約另有訂定者，不在此限，為民法第1151條、第1164條
    所明定。本件原告黃秀蘭為被繼承人黃善華之繼承人，而被
    繼承人黃善華遺有附表一所示遺產尚未分割等節，已如前述
    ，復查無兩造就被繼承人黃善華之系爭遺產另訂有契約或該
    遺產有不得分割之情形，兩造就系爭遺產之分割迄未達成協
    議，則原告黃秀蘭訴請分割系爭遺產，洵屬有據。
  ㈡次按公同共有物之分割，除法律另有規定外，準用關於共有
    物分割之規定；分割之方法不能協議決定，或於協議決定後
    因消滅時效完成經共有人拒絕履行者，法院得因任何共有人
    之請求，命為下列之分配：一、以原物分配於各共有人。但
    各共有人均受原物之分配顯有困難者，得將原物分配於部分
    共有人。二、原物分配顯有困難時，得變賣共有物，以價金
    分配於各共有人；或以原物之一部分分配於各共有人，他部
    分變賣，以價金分配於各共有人，民法第830 條第2 項、第
    824 條第2 項分別定有明文。又繼承人欲終止其間之公同共
    有關係，惟有以分割遺產之方式為之。將遺產之公同共有關
    係終止改為分別共有關係，性質上屬分割遺產方法之一（最
    高法院82年度台上字第748 號判決意旨參照），且共有物分
    割之方法，固可由法院自由裁量，不受共有人主張之拘束，
    但仍應斟酌當事人之聲明、共有物之性質、經濟效用及全體
    共有人利益等，以為公平裁量。查，本院審酌如附表一編號
    1 至2 所示之不動產，以原物分配予共有人，並無困難，復
    因由被告陳珠菊先行分配取得系爭房地全部所有權之方案，
    未獲全體繼承人同意，本院基於全體共有人公平利益之考量
    ，就附表一編號1 至2 所示不動產之分割方法，認仍應按全
    體繼承人之應繼分比例，分割為分別共有，應屬允當，至於
    附表一編號3 至編號6 之存款部分，則按附表二之兩造應繼
    分比例原物分割即按應繼分比例取得金錢。綜上，本院審酌
    兩造分割之意願、共有人利益、共有物之性質、經濟效用等
    一切情狀，認被繼承人黃善華所遺如附表一所示遺產應按附
    表一分割方法欄所示為遺產分割，對各繼承人之利益方屬公
    平適當。
六、從而，原告黃秀蘭依民法第1164條之法律規定，本訴請求分
    割系爭遺產，為有理由，應予准許，其分割方法應按附表一
    分割方法欄所示。而被告陳珠菊依民法第1030條之1 之規定
    ，反請求黃秀蘭、黃蘭英、黃秀英、黃秀琴於繼承被繼承人
    黃善華之遺產範圍內，連帶給付陳珠菊連帶給付反請求原告
    陳珠菊2,625,265 元及自反請求聲請狀繕本送達翌日（即11
    0 年9 月11日）起至清償日止按年利率5 ﹪計算之遲延利息
    ，於法亦屬有據，為有理由，應予准許。
七、末按因共有物分割、經界或其他性質上類似事件涉訟、由敗
    訴當事人負擔訴訟費用顯失公平者，法院得酌量情形，命勝
    訴之當事人負擔其一部，民事訴訟法第80條之1 定有明文。
    查裁判分割遺產之形成訴訟，法院決定遺產分割之方法時，
    應斟酌何種分割方法較能增進共有物之經濟效益，並兼顧兩
    造之利益，以決定適當之分割方法，不受原告聲明之拘束，
    亦不因何造起訴而有不同。本件原告黃秀蘭請求裁判分割遺
    產雖有理由，惟關於訴訟費用之負擔，則基於整體考量認應
    由兩造即繼承人全體各按附表二所示之應繼分比例負擔，始
    屬公允。
八、本案事證已臻明確，兩造所提其餘攻擊防禦方法及證據，經
    本院審酌後，認與判決結果不生影響，爰不一一論述。
九、據上論結，本件原告黃秀蘭之訴為有理由，被告陳珠菊之反
    請求亦為有理由，依家事事件法第51條，民事訴訟法第385
    條第1 項前段、第80條之1 、第78條，判決如主文。
中    華    民    國   110    年    11    月    12    日
                    家事法庭  法  官  謝伊婷
以上正本係照原本作成。
如對本判決上訴，須於判決送達後20日之不變期間內，向本院提
出上訴狀。
如委任律師提起上訴者，應一併繳納上訴裁判費。
中    華    民    國   110    年    11    月    12    日
                              書記官  温菀淳
 
附表一：
┌──┬──┬──────────┬───────┬────────────┐
│編號│種類│不動產標示/項目名稱 │權利範圍 / 金 │分割方法                │
│    │    │                    │額(元：新台幣)│                        │
├──┼──┼──────────┼───────┼────────────┤
│ 1  │土地│桃園市平鎮區金鍊段  │全部          │兩造依附表二所示應繼分比│
│    │    │646 地號            │              │例分割為分別共有。      │
├──┼──┼──────────┼───────┼────────────┤
│ 2  │建物│桃園市平鎮區金鍊段  │全部          │兩造依附表二所示應繼分比│
│    │    │473 地號（門牌號碼：│              │例分割為分別共有。      │
│    │    │桃園市平鎮區南平路  │              │                        │
│    │    │121 巷 39 弄 17 號）│              │                        │
├──┼──┼──────────┼───────┼────────────┤
│ 3  │存款│台灣銀行（活存）    │217,079元     │兩造依附表二所示應繼分比│
│    │    │                    │及孳息        │例原物分配。            │
├──┼──┼──────────┼───────┤                        │
│ 4  │存款│台灣銀行（定存）    │3,478,737元   │                        │
│    │    │                    │及孳息        │                        │
├──┼──┼──────────┼───────┤                        │
│ 5  │存款│郵局定期儲金存單    │404,826元     │                        │
│    │    │（2-63736544）      │及孳息        │                        │
├──┼──┼──────────┼───────┤                        │
│ 6  │存款│中壢建國路郵局      │263,688元     │                        │
│    │    │                    │及孳息        │                        │
│    │    │                    │              │                        │
└──┴──┴──────────┴───────┴────────────┘
 
附表二：
 ┌──┬──────┬──────┐
 │編號│繼承人      │應繼分      │
 ├──┼──────┼──────┤
 │1   │黃秀蘭      │5分之1      │
 ├──┼──────┼──────┤
 │2   │陳珠菊      │5分之1      │
 ├──┼──────┼──────┤
 │3   │黃蘭英      │5分之1      │
 ├──┼──────┼──────┤
 │4   │黃秀英      │5分之1      │
 ├──┼──────┼──────┤
 │5   │黃秀琴      │5分之1      │
 └──┴──────┴──────┘